【裁判字號】    92,上易,805
【裁判日期】    920827
【裁判案由】    侵占等
【裁判全文】
臺灣高等法院高雄分院刑事判決                    九十二年度上易字第八五號
      上  訴  人  台灣高雄地方法院檢察署檢察官
      被      告  丁○○
      選任辯護人  林伯祥
右上訴人因侵占等案件，不服臺灣高雄地方法院九十一年度易字第四０一八號中華民
國九十二年四月二十二日第一審判決（起訴案號：臺灣高雄地方法院檢察署九十一年
度偵續一字第八號），提起上訴，本院判決如左：
    主  文
上訴駁回。
    理  由
一、公訴意旨略以︰被告丁○○意圖為自己不法之所有，於民國八十八年五月七日起
    ，利用臺灣高雄地方法院檢察署扣押告訴人戊○○○工業股份有限公司（下稱聚
    冠公司）所生產並寄存於高雄市○○○路（公訴人誤載為九如二路）台鳳股份有
    限公司（下稱台鳳公司）倉庫之不銹鋼螺絲、螺帽等貨物共計二百九十四公噸責
    付其保管之際，竟於不詳時日，除去公務員所施之查封標示，而以低於市價甚多
    之價格將不銹鋼螺絲及螺帽等貨物盜賣八十六餘噸，並置換以市價相當低廉之黑
    鐵製螺絲帽，嗣於八十八年九月八日，臺灣高雄地方法院檢察署命令發還給告訴
    人聚冠公司時，於清點搬運之際，為告訴人聚冠公司員工陳明聲發現其中原價格
    較高之螺絲帽八十六公噸竟被掉包成黑鐵製螺絲帽，並在市面上發現有非告訴人
    聚冠公司出貨之聚冠公司產品，因而循線查知上情，因認被告丁○○涉犯刑法第
    三百三十五條第一項之普通侵占罪嫌及同法第一百三十九條之違背查封效力罪嫌
    云云。
二、按犯罪事實應依證據認定之，無證據不得推定其犯罪事實；次按不能證明被告犯
    罪者，應諭知無罪之判決。刑事訴訟法第一百五十四條及第三百零一條第一項分
    別定有明文。又按刑事訴訟法上所謂認定犯罪事實之證據，係指足以認定被告確
    有犯罪行為之積極證據而言，如未能發現相當證據或證據不足以證明，自不能以
    推測或擬制之方法，以為裁判基礎（最高法院二十九年度上字第三一０五號及四
    十年度台上字第八十六號分別著有判例可資參照）。而認定不利於被告之事實，
    須依積極證據，苟積極證據不足為不利被告之認定時，即應為有利於被告之認定
    ，更不必有何有利之證據；又認定犯罪事實所憑之證據，雖不以直接證據為限，
    間接證據亦包括在內，然而無論直接證據或間接證據，其為訴訟上之證明，須於
    通常一般之人均不致有所懷疑，而得確信其為真實之程度者，始得據為有罪之認
    定，倘其證明尚未達到此一程度，而有合理之懷疑存在而無從使事實審法院得有
    罪之確信時，即應由法院為諭知被告無罪之判決（最高法院三十年度上字第八一
    六號及七十六年度台上字第四九八六號亦分別著有判例可資參照）。亦即若證據
    資料在經驗科學上或論理法則上尚有對被告較為有利之存疑，而無從依其他客觀
    方法排除此項合理之可疑，即不得以此資料作為斷罪之基礎，且刑事訴訟制度受
    「倘有懷疑，即從被告之利益為解釋」、「被告應被推定為無罪」之原則所支配
    ，故得為訴訟上之證明者，無論為直接或間接證據，須客觀上於一般人均不致有
    所懷疑而達於確信之程度者，始可據為有罪之認定，倘其證明尚未達於「確信」
    之程度，而有合理可疑存在時，即難據以為被告不利認定，換言之，在法律判斷
    上，即不能為被告有罪之認定。
三、訊據被告丁○○堅詞否認於右揭時地有何侵占及違背查封效力之犯行，辯稱：貨
    物從聚冠公司運來就是啟封之貨物，沒有記帳，我有叫貨車去運載，當時有三民
    二分局孫小隊長前往清點，該貨物散落滿地，我們經過整理，只依包箱外觀清點
    而已，沒有注意螺絲質材；當時我去時看到一箱一箱包起來，再用膠模捆住，地
    上也有螺絲，我們查扣是因為告訴人要把螺絲賣掉，但是現場並沒有對螺絲帽品
    質做查看，聚冠公司生產的有白鐵螺絲及黑鐵螺絲，我賣給陳啟利的聚冠不銹鋼
    螺絲是我向我哥哥張光裕買的，我沒有將查封的螺絲賣給台中高立及嘉義高立，
    也沒有找過歐信志；告訴人之法定代理人丙○○○、證人文安祿、陳飛龍、張永
    裕、陳明聲所述，聚冠公司過磅單十四紙、台鳳公司之門禁登記簿、聚冠公司成
    品庫存明細表五十六紙均無法證明他們於八十八年四月二十二日自關廟廠運出之
    貨品內容是否全為不銹鋼螺絲及螺帽，亦無法證明聚冠公司自關廟廠運出之貨品
    與其運至台鳳公司之貨品是否相同，本件亦無法證明八十八年五月七日檢察官命
    我保管之貨品種類、內容為何？而八十八年四月二十二日運至台鳳公司存放之貨
    品與八十八年五月七日經檢察官命我保管之貨品是否相同？期間是否有無經第三
    人搬運置換之可能？均有疑義？又我所經營之唐弘公司尚有其他來源取得聚冠公
    司標示之白鐵螺絲、螺帽。我所經營之唐弘公司亦非單純之貿易公司，本身亦有
    委託他人代工生產螺絲之業務等語。
四、本件公訴人認被告丁○○涉犯刑法第三百三十五條第一項之普通侵占罪嫌及同法
    第一百三十九條之違背查封效力罪嫌，無非係以：（一）證人陳啟利於八十八年
    十一月二十五日偵訊筆錄中證稱：今年七月有向丁○○之唐弘公司買不銹鋼螺絲
    四、五萬元，螺絲頭上有ＣＫ記號，是聚冠的標誌，都賣出去了。公司有一半都
    叫ＣＫ的貨，都混在一起無法分辨是何時向何公司買的貨，交易是以電話，發票
    是註明不銹鋼螺絲，連尺寸都沒有寫，從發票上看不出何公司的貨，在貨送來時
    就看出是聚冠公司的貨，他們是兄弟，當時以為貨是調來調去，後來張永裕來問
    才向他說等語，顯見證人陳啟利向被告丁○○購得之不銹鋼螺絲均係聚冠公司之
    產品無誤，且被告丁○○既於八十八年五月初對丙○○○、張永裕等人提出侵占
    告訴，告訴人聚冠公司豈有在此期間將不銹鋼螺絲調予被告之可能？（二）證人
    陳啟利於九十一年七月十八日偵訊中證稱：在八十八年有向唐弘公司買白鐵螺帽
    ，大概一公斤六十元等語，而證人張永裕亦到庭證稱：當時是丁○○經營唐弘公
    司，當時是由被告保管聚冠公司的螺絲帽，當時交付給我時，我們發現有黑鐵螺
    絲，我們打電話給陳啟利之父親，他父親有去看過那批貨，並且想以四十元買，
    丁○○要用五十元賣，所以沒成交，但因裡面規格有內銷外銷，所以丁○○就分
    批拿出來賣，當時聚冠雖然有生產黑鐵螺絲，但被查扣那批全為不銹鋼螺絲等語
    ，核與證人張永裕、陳啟利於八十八年九月二十七日下午一時四十分通話內容之
    情節大致相符，有通話譯文一份在卷足稽。（三）且證人陳啟利於九十一年七月
    十八日本署偵訊中證稱：當時確實有與我父親去唐弘公司談賣螺絲帽之事，金額
    由四十到五十元，當時是丁○○找我們去談，至於為何會低價要賣，是丁○○與
    我父親談的我不知道，那時我去看有紙箱，（是該照片中情形？〔提示八十八年
    偵字第二五八七六號卷附照片〕）是如此堆放，但上面沒有保鮮膜，我是在八十
    八年五、六月間過去看，我們有去看，但是其他業者是否有去看我不知道，但聽
    說有，是丁○○給我們七、八頁清單整批賣給我們，但清單上沒重量，當時有台
    中高立、嘉義高立與其他家公司經理確實朝向唐弘公司買，但價格不知等語，據
    此，被告丁○○將本署責付其保管之不銹鋼螺絲售予他人之情，已灼然可見。且
    證人陳啟利與被告亦無怨隙，自無捏造不實事證而陷被告於不利之可能，是證人
    陳啟利之證詞應堪採信。（四）況被告丁○○經營之唐弘公司是從事貿易之公司
    ，本身並無生產螺絲等產品乙節，業為證人張永裕於偵查中指證明確，是以，被
    告於八十八年五月七日至同年九月八日期間，既無以向聚冠公司購得不銹鋼螺絲
    之貨品，其公司本身亦無生產之管道，倘被告售予台中高立、嘉義高立及高銪等
    公司之不銹鋼螺絲，非本署責付保管之物（聚冠公司之不銹鋼螺絲貨品），難道
    被告所售出之不銹鋼螺絲為無中生有而來，等為其論據。
五、經查：
（一）高雄市政府警察局三民第二分局於八十八年五月七日，前往高雄市○○○路十
      六號台鳳公司倉庫，搜索扣押一批告訴人聚冠公司所有之不銹鋼螺絲，並交由
      被告張燦裕保管，依該執行搜索報告所載：「不銹鋼螺絲共計貳佰玖拾板（壹
      萬伍佰貳拾壹箱）」，有依搜索扣押筆錄影本「品質欄」所載（參見警卷第十
      九頁），亦載明「螺絲（不銹鋼）貳佰玖拾板，詳如聚冠公司成品庫存明細表
      （共五十六頁）」一節，堪認告訴人於警訊中所提出之聚冠公司成品庫存明細
      表五十六紙，為其所憑認定系爭貨物內容、種類及數量之依據，而真正當時所
      查扣之系爭貨物內容、種類及數量如何？有無逐樣清點貨物內容、種類？以及
      查扣當時有無根據聚冠公司成品庫存明細表五十六紙所載之內容逐項核對？重
      量有無過磅？被告於八十八年五月七日所代為保管之物究竟是何物？種類及數
      量如何？是否如同上開執行搜索報告及搜索扣押筆錄所載？如有逐樣清點、過
      磅，由何人來負責？該記載之內容究竟根據何人所述或何資料所填載？雖上開
      執行搜索報告及搜索扣押筆錄，均為公文書，依常理實不應懷疑其真實性，但
      因搜索查扣當時甚為匆促，且數量龐大，是否能一一清點？實有探究之必要。
（二）依告訴人之法定代理人丙○○○於八十八年五月七日警訊中陳稱：八十八年四
      月二十二日上午八時許，我打電話，向台鳳公司總裁商借場所借放公司生產之
      不銹鋼螺絲，獲允後，我於當日上午九時許，就電話指示公司廠長陳明聲到高
      雄市三民區○○○路十六號台鳳公司倉庫接洽文課長（指證人文安祿），陳明
      聲於當日上午十時許，向我回報稱場所適合，我隨即在公司當面指示公司負責
      出貨的小姐派車將公司關廟廠生產之不銹鋼螺絲運送至高雄台鳳倉庫寄放，共
      以拖板車載運十四車次，共計貳佰玖拾板（壹萬伍佰貳拾壹箱）；因只是運出
      寄放，並非賣出，所以只有該批貨物出廠時之過磅單，而沒有出貨單及簽立發
      票等語（參見警卷第二頁正面、反面）；及證人陳明聲於八十八年五月七日於
      警訊中證稱：八十八年四月二十二日上午九時許，我接到聚冠公司董事長丙○
      ○○電話指示稱她已向台鳳公司借用高雄市三民區○○○路十六號之倉庫寄存
      放公司生產之不銹鋼螺絲，要我到台鳳公司接洽文安祿課長，我於當日上午十
      時許，見到文安祿課長確認後，我隨即向公司董事長回報場所適合，公司四月
      二十二日上午十一時許，開始派車將不銹鋼螺絲載運至高雄市三民區○○○路
      十六號台鳳公司倉庫寄放。至四月二十二日，共載運十四輛拖板車之不銹鋼螺
      絲，共計貳佰玖拾板（重量約計參佰噸）；因該批螺絲只是從公司關廟廠運送
      至台鳳公司倉庫寄存，並非賣出，因此只有公司將物品運送出廠時之過磅單，
      沒有簽立發票及出貨單，且過磅單都有負責出貨之小姐、司機、守衛簽名後才
      運送出廠等語（參見警卷第七頁正面、反面）；證人文安祿於八十八年五月七
      日警訊時證稱：警方於八十八年五月七日下午十三時二十分許，持乙○○○署
      王檢察官朝震所簽發搜索票，在高雄市三民區○○○路十六號台鳳公司倉庫內
      ，搜獲聚冠公司寄存放之不銹鋼螺絲，共計貳佰玖拾板整（詳如明細表），我
      本人當時在場；我服務之台鳳公司台北總公司營業管理部鄭錦雀課長，於八十
      八年四月二十二日上午九時許，打電話到高雄告知稱公司總裁有一聚冠公司之
      朋友張董事長有一批他們公司生產之螺絲要載運到中華二路十六號公司倉庫寄
      放，於當日上午九時十分許，我就接到自稱聚冠公司張董事長之男子打電話給
      我說有一批貨要寄存。於八十八年四月二十二日上午十時許，聚冠公司之廠長
      陳明聲親自到高雄市三民區○○○路十六號台鳳公司辦公室找我，說他們公司
      的產品螺絲隨後就有貨車載送進入寄存等語（參見警卷第十六頁正面、反面）
      ，並有告訴人提出之聚冠公司過磅單影本十四紙、台鳳公司訪客門禁登記簿於
      八十八年四月十四日起至同年五月七日之登記紙影本三紙及聚冠公司成品庫存
      明細表影本五十六紙（參見警卷第二四—八九頁），但仔細觀之告訴人之法定
      代理人丙○○○之指訴，或證人陳明聲、文安祿之證詞，均未於警訊時將搜索
      查扣物品之品質、數量做一明確詳細之敘述，其等所述與搜索扣押所載相同，
      均過於攏統不精準，甚為明顯，導致有本件之紛爭存在，因此尚難依上開告訴
      人之代理人丙○○○之指訴及證人陳明聲、文安祿之證詞，據以推定八十八年
      五月七日所查扣而由被告所代為保管之物，究竟是何物？種類及數量如何？
（三）證人陳飛龍於八十八年五月七日警訊及原審審理中證稱：我都沒有參與，且事
      前我亦完全不知情，我只是於八十八年四月二十六日下午十六時許，因有事找
      我兒子陳明聲，他說他人在台鳳公司倉庫，我即趕至那找陳明聲談家務事，我
      當時是有看到該台鳳公司倉庫內放置不少聚冠公司之產品，但我並未過問，約
      半個小時左右我即離去；我不太清楚本件經過等語（參見警卷第十頁反面、原
      審卷第一八二頁），參以證人陳明聲於八十八年五月七日警訊中已證稱：陳飛
      龍是我父親，他與我同住，他沒有參與此事等語（參見警卷第八頁正面）。準
      此以觀，證人陳飛龍既自八十八年五月七日警訊以來均已陳明未參與本件系爭
      貨物之運出及寄放事宜，又查無其他人證或物證可認證人陳飛龍確有參與此事
      ，亦難遽證人陳飛龍所述而可認定於八十八年四月二十二日自聚冠公司關廟廠
      所運出至台鳳公司倉庫寄放之貨物內容、種類及數量究竟為何！
（四）證人張永裕於八十八年五月七日警訊中證述：公司將螺絲成品載往台鳳公司倉
      庫存放時，我並不知情，在事後經母親丙○○○告之，我才知道，是我母親的
      意思等語（參見警卷第五頁正面、反面），參以告訴人之法定代理人丙○○○
      於同日警訊中亦陳稱：張永裕是我四子，亦是聚冠公司總經理，他是於公司將
      貨寄放在台鳳倉庫後約三甲，我才告訴他的，他事前不知有此事等語（參見警
      卷第三頁正面）。準此以論，證人張永裕對於八十八年四月二十二日自聚冠公
      司關廟廠所運出至台鳳公司倉庫寄放之貨品一節，僅係事後經丙○○○告知後
      始知此事，亦難遽其所述而認其對當日自聚冠公司關廟廠所運出至台鳳公司倉
      庫寄放之貨物內容、種類及數量究竟為何有所詳知。再證人文安祿於原審審理
      中已結證稱：當時台鳳公司總裁有交代有朋友要放產品，至於要放什麼東西我
      不知道，因為該土地是管理部在管理，我也不知道東西何時運來，因為我是負
      責業務工作，是查獲當甲才看到一堆人，我有在現場，只知道查到的好像是一
      堆螺絲，我對於置放物品之名稱及材質不清楚，也沒有人告訴我；搜索扣押筆
      錄上簽名是我簽的沒錯，但我忘了為何註記不銹鋼螺絲等語（參見原審卷第一
      二七—頁、第一二八頁）。據此以觀，證人文安祿僅係與證人陳明聲聯繫提供
      台鳳公司倉庫與聚冠公司存放之台鳳公司人員，且並非從事螺絲相關業務工作
      ，是亦難據其所述而遽認於八十八年四月二十二日自聚冠公司關廟廠所運出至
      台鳳公司倉庫寄放之貨物內容、種類及數量究竟為何。又觀以台鳳公司訪客門
      禁登記簿於八十八年四月十四日起至同年五月七日之登記紙影本三紙以查（參
      見警卷第三一頁、第三三頁），其內容僅係記載訪客姓名及出入時間，均未記
      明貨品種類，至多僅能證明聚冠公司人員於該段期間內進出，尚無法以此推定
      於八十八年四月二十二日自聚冠公司關廟廠所運出至台鳳公司倉庫寄放之貨物
      內容、種類及數量，究竟為何？再觀以聚冠公司過磅單影本十四紙以查（參見
      警卷第二四—三十頁），其上僅記載五金，並未詳細註明何種貨品。參以證人
      陳明聲於原審審理中證稱：我們是用棧板一塊一塊疊放的，沒有打開，因為那
      已是包裝成品等語（參見原審卷第一七九頁），可徵系爭貨物於八十八年四月
      二十二日被載運於貨車過磅時，均已包裝捆紮妥當，並未逐箱開封查驗後始行
      過磅，是以該過磅單上之簽名亦僅能確認過磅物品之重量為何，尚無法據以認
      定於八十八年四月二十二日自聚冠公司關廟廠所運出至台鳳公司倉庫寄放之貨
      物內容、種類及數量究竟為何！
（五）證人陳明聲雖於原審審理中證稱：告訴人將系爭貨品運出至台鳳公司，有過磅
      單，也有庫存明細表；〔提示過磅單及庫存明細表【即警卷所附第二四—三十
      、三四八九頁】〕沒錯，就是那些資料；我們搬至台鳳的螺絲，是依警卷第三
      十四頁下的庫存明細來確定庫存位置去搬的，那批都是白鐵螺絲；董事長是交
      代廠裡面的成品庫存搬至台鳳，我們沒有決定數量，車子進來就搬上車，至於
      數量是最後過磅時才知道，我們搬至庫存表裡面沒有才停止；庫存表示管理庫
      存的小姐交給我的等語（參見原審卷第一七七頁、第一七九頁、第一八一頁）
      ，但其於本院九十二年七月三十一日調查時卻結證：「八十八年四月廿二日當
      日我到達台鳳公司與文安祿商洽借用場地事宜後，我沒有回關廟廠，就留在高
      市○○路台鳳公司倉庫收貨。而庫存表我是第一次拿到三民分局，是關廟廠的
      庫存管理的小姐拿給我的，我要去三民分局前向她要的。當時在出貨或收貨時
      ，並沒有拿這份庫存表點收，因為貨很多。之前我作證時說放在台鳳公司倉庫
      之存貨應與庫存表相同，我是依庫存小姐給我的庫存表去回答，因為我相信她
      ，我不可能親自去點。」、「（你之前在地方法院時證稱，你並沒有逐箱去打
      開螺絲，你如何確定紙箱內所裝的都是白鐵螺絲？）我是依據庫存小姐給我的
      資訊，因為數量很龐大。」、「（你在原審證稱，你去唐弘公司要載回系爭螺
      絲時，因為『箱子跟我們之前載出去的不一樣，所以我們不願意領貨』，是何
      意？你如何判斷箱子不一樣？）因為我第一次去唐弘公司張燦裕不讓我進去，
      我只能用目視發現箱子與我們廠內包裝白鐵螺絲箱子不一樣，我就打電話回去
      請示總經理張永裕，他指示先不要領貨。因為我們包裝白鐵螺絲的紙箱都是用
      白皮紙箱，還有印ＣＫ的標誌，我看到有牛皮紙包裝的，又不能進去看，所以
      第一次就沒有領貨。」、「八十八年四月廿二日我在台鳳公司的倉庫，負責收
      貨因那時貨很多，有無夾雜其他非白鐵螺絲在棧板中間，我無法完全確定，當
      時的狀況有可能，如果沒有去翻的話，也有可能夾雜牛皮紙箱的貨。八十八年
      我過去關廟廠，他們告訴我白鐵螺絲都是用白色紙箱裝著。但是後來我有看到
      黑鐵螺絲用白皮紙箱裝，但是又另外貼上標籤，表示是裝黑鐵螺絲。聚冠公司
      也有用牛皮紙箱裝螺絲作為外銷之用，但這種用牛皮紙箱裝螺絲外銷用，無法
      從外觀直接判斷裡面是裝白鐵螺絲或是黑鐵螺絲，要看標籤，在標籤裡面就有
      寫規格及材質。」、「（你從唐弘公司運螺絲回去後，有無發現箱子裝的內容
      與箱子標籤標示不同？）時間經過很久了，我也離開聚冠公司一年，當時是有
      打開，有發現與我認知的白鐵螺絲不一樣的黑鐵螺絲。我沒有特別注意箱子裡
      面的東西，與箱子標籤所標示的內容是否相符，因為那時我剛過去關廟廠，對
      螺絲還不內行，所以標示我也不會看，我只有看箱子裡面的東西，沒有看標示
      。」、「箱子裡面的東西我是用目視來辨識白鐵或者是黑鐵，因為材質不同，
      黑鐵表面是黑色的，白鐵表面是白色的。」、「（你在偵查中稱：是你和庫存
      小姐羅秀鳳發現被調包了，當時庫存小姐是如何跟你說的？）當時庫存小姐如
      何跟我說，我也不記得了，她是跟我說螺絲有可能被換掉，而且我們公司庫存
      小姐沒有羅秀鳳。」、「（聚冠公司有打電話跟檢察官請示，貨被換掉不要去
      領了，檢察官說先把貨領回去，然後拍照存證，如果要告的話再去告，你當時
      在唐弘公司看到的貨是什麼貨？）那時我們去唐弘公司，第一次、第二次我們
      都沒有進去，檢察官有打電話來說，我們可以先把貨載回去，我們在貨車把貨
      載到門口的時候，我們爬上貨車，以抽驗的方式，打開紙箱子，發現有黑鐵螺
  絲，我們就拍照，但因為數量太龐大，所以我們沒有每一個紙箱子都打開。」
      、「（當甲傍晚第二次你們去載貨的時候，庫存小姐有無在現場？庫存小姐怎
      麼說？有無說到那些貨不是公司的貨？）庫存小姐當時有在場，但是她怎麼說
      ，時間太久我也忘記了。當時狀況很混亂，我不確定庫存小姐有無告訴我，那
      些貨不是公司的貨。」、「（你如何確認所領回的東西是張燦裕所保管的東西
      ？）我在三民二分局是寫依磅單作為總數量，我打開箱子所看到的是黑鐵我就
      寫黑鐵的數量，因為數量很多，也很多層，所以我就打開棧板最上面一層，如
      果是黑鐵，我就認定這整個棧板都是黑鐵，如果棧板最上面一層是白鐵，我就
      認為這個棧板都是白鐵。我並沒有每一個棧板最上面一層都有打開，只是在棧
      板最上面一層用抽驗的方式，但是一層裡面就有九箱或十二箱，棧板會疊三層
      或是四層，所以我抽棧板最上面一層的一、二箱打開。我用這種方式清點，我
      記得是點到凌晨，我們是從傍晚開始點，點完已經快甲亮，少說有七、八個小
      時。」等語（見本院卷第一五二頁至第一五七頁），可見被告當初保管扣押系
      爭物品時，並無人持庫存表對該扣押物之品質、數量逐一詳加清點、核對，且
      證人陳明聲亦係嗣後於八十八年五月七日第一次要前往高雄市政府警察局三民
      第二分局時始向庫存小姐拿取該庫存表，在此之前其並未接觸過該庫存表，因
      此庫存表之內容如何，證人陳明聲當時並不知悉，因此被告當初於八十八年五
      月七日保管之扣押系爭物品其品質、數量究竟如何？當時既無人詳加清點，因
      此搜索扣押筆錄所載之內容即有疑義。
（六）另參以八十八年五月七日之高雄市政府警察局三民第二分局搜索扣押筆錄影本
      「品質欄」所載（參見警卷第十九頁），亦已載明「詳如聚冠公司成品庫存明
      細表（共五十六頁）」一節，堪認告訴人於警訊中所提出之聚冠公司成品庫存
      明細表五十六紙為其所憑認定系爭貨物內容、種類及數量之依據。惟依上開庫
      存明細表內容核算，其數量僅有八萬六千零七十四點二二公斤，合計約八十六
      公噸（即淨重×箱數），與告訴人之法定代理人及證人陳明聲前開警訊中所述
      約三百公噸及前開過磅單相加總淨重二百九十四公噸，均明顯不符，況依告訴
      人自行計算之結果，亦僅二四六餘公噸，與其主張八十八年五月七日應有二百
      九十四公噸，相差仍達四十八公噸之鉅，且上開庫存明細表內容所記載之牙型
      均僅有「九三一」、「九三三」二種型號，而依被告所提出之規格說明單以查
      （參見原審卷第二三六頁、第二三七頁），該二種牙型之規格均為螺絲，而無
      螺帽，更與證人陳明聲於原審審理中所述均有螺絲及螺帽一節不合（參見原審
      卷第一七六頁），再參以上開庫存明細表如警卷第三九頁、第五十頁、第五三
      頁、第五八頁、第六五頁、第六七頁、第七二頁、第七五頁、第七六頁、第七
      八頁、第八五頁，其中有部分並未載明箱數或重量，又如何加以核對？且告訴
      人之法定代理人丙○○○於原審審理中陳稱：系爭貨品是被告（五兒子）及張
      寬裕（三兒子）去載白鐵螺絲沒有付錢所剩下來的，所以放至台鳳倉庫的白鐵
      螺絲是被告載剩下來的，被告及張寬裕之前去載時，有守衛在現場清點，有寫
      收據，也有沒有寫收據的等語（參見原審卷第一七四頁）。足徵告訴人將系爭
      貨物自聚冠公司關廟廠搬運至台鳳公司時，並無依上開庫存明細表逐項核對，
      否則告訴人何以經警查扣系爭貨物時，仍執該內容與實際情況不符之庫存表交
      由警方表示係查扣物之內容？堪信上開庫存明細表內容亦非正確，無法據以認
      定於八十八年四月二十二日自聚冠公司關廟廠所運出至台鳳公司倉庫寄放之貨
      物嗣後於八十八年五月七日交由被告負責保管之貨物，其內容、種類及數量究
      竟為何？
（七）告訴人於八十八年十月十九日之告訴狀略謂：告訴人於八十八年九月八日由鈞
      署命被告發還予告訴人公司，於清點搬運時，發現原二百九十四公噸種之不銹
      鋼螺絲、螺帽等料件中，竟混有八十六餘噸重之黑鐵製螺絲、螺帽製品，始知
      被告之犯行等情（參見八十八年度偵字第二五八七六號偵查卷《下稱原偵查卷
      》第五頁正面）；告訴人之法定代理人丙○○○於偵查中陳稱：他將白鐵換成
      黑鐵，他將扣押物掉包八十六公噸等語（參見原偵查卷第四一頁反面）；九十
      一年一月十六日聲請再議狀略謂：如非被告掉包、作手腳、何以發還之其中八
      十六公噸螺絲螺帽會變成告訴人公司未曾生產之「黑鐵」貨品。告訴人公司現
      不生產「黑鐵螺絲螺帽」；當時不銹鋼貨品一公斤價格七十元，高立公司以「
      賊仔貨」為由殺價四、五十元方要承接；告訴人公司被掉包的不銹鋼螺絲螺帽
      八十六公噸，大約要大拖板車（每輛可拖載二十五公噸）三車半之數量。被告
      以鯨吞方式侵占後，把包裝盒子換掉，或將盒內貨品倒出，再裝入本公司不生
      產低廉的「黑鐵製螺絲帽」（每公斤二十元），或是把盒內標明四點六ＫＧ（
      四點六公斤）之貨品倒出一大部分，只剩一、二公斤，再封回去；「不銹鋼螺
      絲螺帽」均屬內銷貨品等情（參見九十一年度偵續一字第八號偵查卷《下稱偵
      續一卷》第六—九頁）；另告訴代理人於偵查中指稱：發現螺帽被調包，被調
      包的有八十六公噸高達六百多萬元，他是將不銹鋼的螺帽換成黑鐵。手法是將
      四點六公斤的小包拿掉一半剩二點多公斤或者是整盒換成白鐵等語（參見偵續
      一卷第三五頁反面），並提出合興電腦地磅過磅單十六紙、八十八年九月八日
      系爭貨物堆置於唐弘公司外之照片、陳啟利談話錄音及譯文、陳明聲於八十八
      年九月九日於三民二分局刑事組所立之保管條、九十一年一月十五日拍攝照片
      、包裝盒等件為證（參見原偵查卷第八頁至第十一頁、第十二頁至第十五頁、
      第十六頁至第二五頁、第四五頁至第五二頁、第五三頁、偵續一卷第二四頁）
      。然證人即告訴人之實際負責人張永裕於偵查中證稱：當時聚冠雖然有生產黑
      鐵螺絲等語（參見偵續一卷第四五頁反面、第四六頁正面）；告訴人之法定代
      理人丙○○○於原審審理中指稱：我公司也有生產黑鐵螺絲等語；證人陳明聲
      於同日原審審理中亦證稱：關廟廠還有次級品的白鐵螺絲、也有黑鐵螺絲等語
      （均參見原審卷第一七四頁、第一七九頁），顯然與告訴人歷次於上開書狀陳
      稱聚冠公司「未曾生產黑鐵貨品」、「告訴人現不生產黑鐵螺絲、螺帽」一節
      相互矛盾不一。再參以告訴人之法定代理人丙○○○於原審審理中就如何發現
      白鐵螺絲被換成黑鐵螺絲情節與證人陳明聲所述相互齟齬，已如前述，且其對
      如何發現一節陳稱：當場看到是黑色的螺絲，就是黑鐵螺絲，白鐵螺絲應是白
      色的才對等語（參見原審卷第一七五頁），惟已與證人即警員孫亮麒於原審審
      理中所述從外觀顏色上無法區別一情明顯不符（見原審卷第四十七頁），更與
      證人陳明聲於原審審理中證以：因為我們生產的白鐵螺絲與黑鐵螺絲大小不同
      ，用目測方式可以看出等語（參見原審卷第四九頁），係以外觀重量、長短不
      同來區別之方式大相迥異，且丙○○○與被告間素有怨隙一節已如前述，是其
      所述，顯有故為不利於被告之虞，尚無足採。又證人陳明聲於原審審理中先證
      以：白鐵螺絲螺帽與黑鐵螺絲螺帽之外觀包裝紙箱不同，因為我們白鐵的包裝
      有用白色的包裝紙盒，且盒子外面會貼一張白色的紙標籤；我們早上去載時，
      箱子跟我們之前載出去的有出入，我們沒有領貨等云，惟經辦護人詰問後始又
      改以：偵續一（十二頁）照片二右邊的箱子有可能是外銷紙箱，因為我們是依
      標籤去辨識。從外銷的牛皮紙箱無法分辨裡面是黑鐵或白鐵，也有可能是要外
      銷的白鐵等語（參見原審卷第一八０—頁、第一八一頁），所述前後矛盾歧異
      ，亦與上開告訴人所提出書狀陳稱：「不銹鋼螺絲螺帽」均屬內銷貨品，及所
      提出之包裝紙盒一節，相互齟齬。且依證人陳明聲於原審審理中前開所述，其
      於八十八年九月八日取回系爭貨物時，所見之包裝盒仍是告訴人聚冠公司之紙
      盒，均未提及遭置換之貨物已非告訴人聚冠公司紙盒等情，亦與上開告訴人代
      理人指稱：四點六公斤的小包拿掉一半或是整盒換白鐵一節迥然有別。至合興
      電腦地磅過磅單十六紙、八十八年九月八日系爭貨物堆置於唐弘公司外之照片
      等件，均僅能證明被告於八十八年九月九日所交付予告訴人委由證人陳明聲代
      為保管系爭貨物之重量及狀態，尚無法據以回推系爭貨物於八十八年五月七日
      起至同年九月八日止之被告保管期間確有置換保管物之犯行。
（八）據證人陳啟利於偵查中證稱：有在八十八年向唐弘公司買白鐵螺絲螺帽四、五
      萬元，大概一公斤六十元等語（參見原偵查卷第六八頁反面、偵續一卷第四四
      頁反面），且證人許順熙於原審審理中到庭結證：我是高順不銹鋼有限公司的
      負責人，賣不銹鋼螺絲及不銹鋼條，白鐵螺絲價格在八十八年間約每公斤七十
      幾元之間，現在白鐵螺絲每公斤九十元左右，因為現在不銹鋼漲價等語；證人
      謝敦平於原審審理中亦到庭結證：我是嘉義高立、嘉正公司的負責人，都是經
      營不銹鋼螺絲及不銹鋼條棒，目前白鐵螺絲價格每公斤八、九十元，八十八年
      間的價格大概是像證人許順熙所述每公斤七十幾元左右等語（以上參見原審卷
      第一二四頁至第一二六頁），再參以被告所經營之唐弘公司於八十八年三月、
      六月、九月、十一月亦分別向案外人益展工業股份有限公司購入不銹鋼螺絲之
      單價每公斤約五十一元至六十元間，而於八十八年七月、九月、十一月售予案
      外人喬邁企業公司、凱壹實業公司、甲穩股份有限公司之黑鐵螺絲每公斤亦有
      從三十五至五十一元之間，有該等發票等件附卷可考（參見原審卷第二三八頁
      第二四九頁），而證人張光裕於原審審理中亦證稱：曾於八十八年五月至七月
      間有賣過一批一百多公噸的白鐵螺絲給被告，價值約四百多萬元，白鐵部分一
      公斤四十幾元賣給被告等語（參見原審卷第四六頁、第四七頁）。綜合上情，
      可認白鐵螺絲之價格會因交易對象、交易時期、國際貨源供應等諸多因素影響
      而有漲跌起伏，尚難據以告訴人所指訴之案發當時白鐵螺絲價格為唯一基準，
      茍被告確曾向證人張光裕購入每公斤約四十餘元的白鐵螺絲價格，則其嗣後再
      以每公斤六十元之價格售予證人陳啟利，亦與市場交易常情尚不相違，則尚難
      據此遽認被告確有侵占責付之系爭貨物而後賤價賣出之情事。證人張永裕雖於
      偵查中證稱：當時是丁○○經營唐弘公司，當時是由被告保管聚冠公司的螺絲
      帽，當時交付給我時，我們發現有黑鐵螺絲，我們打電話給陳啟利之父親，他
      父親有去看過那批貨，並且想以四十元買，丁○○要用五十元賣，所以沒成交
      ，但因裡面規格有內銷外銷，所以丁○○就分批拿出來賣等語（參見偵續一卷
      第四五頁反面），並有告訴人提出張永裕與陳啟利於八十八年九月二十七日下
      午一時四十分通話譯文為證（參見原偵查卷第十六—二五頁）。惟證人張永裕
      於系爭貨物自聚冠公司關廟廠運出至台鳳公司倉庫存放及被告返還系爭貨物與
      聚冠公司之際，均未在場參與親身見聞，已如前述，且與被告利益相反，是其
      所述是否可採，已生疑問？又證人張永裕與被告亦從未就出賣白鐵螺絲予他人
      之事商議過，又何以得知被告係拿保管物分批出售予他人？雖張永裕於偵查中
      又證以：被告所經營之唐弘公司是從事貿易之公司，本身並無生產螺絲等產品
      云云，惟被告於原審審理中已否認上情，並辯稱：我公司本身亦有委託他人代
      工生產螺絲之業務等語，而觀以被告所提出其與年營機械股份有限公司（下稱
      年營公司）於八十八年間所開立之統一發票影本二紙內容以查（參見原審卷第
      三四頁），被告所經營之唐弘公司有委託年營公司代為螺絲加工，且又無其他
      積極證據足認該等發票為不實，則被告上開所辯，尚屬可採。準此以論，尚難
      以證人張永裕上開所述而遽認被告係出售系爭保管之貨物予他人。
（九）證人陳啟利於偵查中雖證以：今年七月向丁○○之唐弘公司進貨四萬餘元送來
      之螺絲頭上打有ＣＫ記號，那是聚冠之記號，都已賣出。公司有一半都叫聚冠
      之貨，貨物進來後都混在一起，無法分辨是何家廠商所進之貨，而發票上僅記
      載不銹鋼螺絲，並無註明其他品名型號等語（參見原偵查卷第六八頁反面），
      被告對於出售聚冠公司之白鐵螺絲予證人陳啟利一事亦不否認，惟辯稱：其所
      出售予陳啟利之白鐵螺絲係自張光裕處所購得等語，並提出其所經營之唐弘公
      司於八十八年六月間向證人張光裕所購白鐵螺絲之高雄國稅局個人一時貿易資
      料申報表影本七紙以資佐證（參見原審卷第三五—三八頁），告訴人對此一申
      報表之真實性雖不否認，惟質疑稱：該申報表既係關於八十八年六月二十三日
      、六月三十日、七月十二日、七月二十七日、八月六日及八月十七日之交易，
      為何被告於八十九年五月十二日始行申報云云？然證人張光裕於原審審理中已
      證稱：於八十八年五、六、七月有賣過一批一百多公噸左右的白鐵螺絲予被告
      ，價值約四百多萬元；這批貨是聚冠公司偷載到仁武那邊藏起來，被我發現，
      因為我媽媽丙○○○，就是聚冠公司的董事長，有欠我一千七百萬，我媽媽就
      說要以這一批貨來抵這些錢，於八十八年四月二十一日有寫單據給我，於四月
      二十一日載到弘傑鋼鐵給我；白鐵部分一公斤四十幾元賣給他；丁○○就是唐
      弘，所以他也是開唐弘的票給我，他給我的貨款都是存入世華銀行南高雄分行
      ，那是我兒子張哲豪的戶頭等語（參見原審卷第四六頁、第四七頁、第五二頁
      ），復觀以張光裕曾於八十八年間自丙○○○處取得大量聚冠公司所生產之白
      鐵螺絲螺帽一節，亦為原審法院九十一年度上訴字第一四八四號刑事判決所認
      定之事實（參見原審卷第八二—九八頁），且被告向證人張光裕購買之上開白
      鐵螺絲螺帽亦有支付四百二十二萬元之貨款一情，亦有其提出之進貨明細表、
      貨款給付明細表、唐弘公司轉帳傳票、八十八年八月間起至同年十二月間止之
      富邦商業銀行客戶唐弘公司之存提記錄單唐弘公司之支票及存摺明細單影本等
      件附卷可考（參見原審卷第二五０頁至第二六六頁），且又查無其他證據足認
      上開物證資料為不實，可認於八十八年五月至八月間，被告與證人張光裕確曾
      有此一買賣白鐵螺絲螺帽之交易一情。雖證人陳啟利於上開電話錄音及偵查中
      曾證稱：台中高立、嘉義高立、歐仔、高順的其他家經理人確實有向唐弘公司
      買，但價格不知等語（參見偵續一卷第十四—二三、四七頁正面），惟證人陳
      啟利於本院審理中已翻異前詞改以：閒聊時有聽說；至於他們實際上有無買，
      我不清楚等語（參見原審卷第五一頁），復經原審傳喚綽號「歐仔」之聚冠公
      司前業務員即證人歐信志、高順不銹鋼有限公司負責人即證人許順熙、高立公
      司負責人即證人謝敦平於原審審理中均一致結證稱：從來未向被告所經營之唐
      弘公司購買不銹鋼螺絲螺帽一情（參見原審卷第七六頁、第一二四頁、第一二
      六頁），而衡以證人歐信志、許順熙、謝敦平與被告及告訴人間宿無怨隙，當
      無甘冒偽證罪責，虛構事實偏頗被告之理，堪認證人歐信志、許順熙、謝敦平
      所述顯較證人陳啟利於偵審中前後不一之證述為可採，則證人陳啟利此部分於
      偵查中所述顯與事實不符，尚無足採。且證人陳啟利於本院九十二年七月九日
      調查時結證：「我在九十一年七月十八日偵查中所說，這段話是說我與我父親
      去向唐弘公司談要買貨的事情，金額有好幾佰萬，但並沒有成功，生意沒有談
      成，但我們有去逛他們的廠區，有看到八十八年偵字第二五八七六號卷內照片
      的紙箱，裡面是裝何種的螺絲從外包裝是看不出來的。後來經過一年左右，我
      有向唐弘公司買了一批螺絲帽，大約是臺幣五、六萬元，但不確定是否為照片
      上的這批貨。該批貨應該是壹仟公斤左右，一公斤是六、七十元，大約是六、
      七萬元，實際的金額要看發票才知道。」、「（對告訴代理人提出之電話錄音
      譯文有何意見？）三、四年前告訴人偷錄音，這好像是我講過的話，但是我不
      能確定，我與告訴人他們通過的電話不下百通，我有從我父親那裡知道他與唐
      弘公司所談的內容，但整個過程我無法插嘴，因為整批貨品的量很大，一共有
      壹佰三十幾噸，要六、七百萬元，其中一半以上是屬於外銷的東西，而且是短
      銷的，貨一定要出清，不然我們會承擔利息，我們這種貨一個月也只有買入一
      百多萬元，所以我父親那時才會壓低價錢，並不是認為他的貨來源有問題。」
      等語（見本院卷第五九頁、第六十頁、第六十三頁），可見被告當時要賣給陳
      啟利父親之整批不銹鋼螺絲之數量約一百三十公噸，並非二百九十四公噸，亦
      與被告所保管之系爭不銹鋼螺絲整批為「二九四餘噸」不符，反與被告購自張
      光裕之聚冠公司白鐵螺絲一百餘噸重量較為接近，且事後因陳啟利之父開價四
      十元，被告堅持最低伍十元以上，而未成交，但依陳啟利上開所言，該批貨因
      有內銷、外銷貨夾雜，且需一次購買一百三十幾噸，要六、七百萬元，其中一
      半以上又屬於外銷的東西，而且是短銷的，貨一定要出清，否則需承擔利息，
      平時這種貨其一個月也只有買入一百多萬元，所以其父才會壓低價錢，並不是
      認為是贓物而趁機壓低價格，因此自不得以此而推斷陳啟利之父開價較低即屬
      故買贓物。
（十）至於不銹鋼螺絲之交易價格隨時均在變動，且與所購買之數量亦有關係，量大
      時常有折扣，而且同業競爭激烈，因此尚難以別家之購入價格貨出售價格來加
      以比價，業者時常有些為利潤就加以出售，或因急需金錢週轉而賠本出售，亦
      有可能。被告之唐弘公司於八十八年間向張光裕購買之不銹鋼螺絲每公斤四四
      ‧五元，賣給高銪公司每公斤四五‧六三元，每公斤仍有一‧一三元之利潤；
      雖八十八年七月間不銹鋼螺絲之行情為每公斤七十元（其材料鋼元即達每公斤
      四十元），但唐弘公司於該時期曾向益展公司以每公斤五十一元至六十元不等
      之少量不銹鋼螺絲，足見尚難以售價來推斷被告所出售之不銹鋼螺絲，係侵占
      代保管告訴人所有之不銹鋼螺絲。又被告如有心掉包所保管之物，當會小心行
      事，豈有可能掉包結果重量增加，且棧板數量亦增加，依本院前所述，本件搜
      索扣押由被告代為保管之物品品質數量既無明確之依據、紀錄可參，又如何認
      定被告有掉包或侵占？因此告訴人上開所指訴，自無足取。
（十一）綜上所述，足見被告前開所辯，尚可採信。本件系爭貨物自聚冠公司關廟廠
        運出至台鳳公司倉庫存放之際，既已無法確定其實際內容、種類及數量究竟
        為何，於八十八年五月七日遭警扣押責付被告保管時，又未實際加以清點，
        雖搜索扣押筆錄及搜索執行報告上有記載「不銹鋼螺絲」，惟此乃係據告訴
        人等方面之人員於警訊中所陳而為記載，實際上執行搜索扣押之警員及責付
        保管之被告對此均未逐箱清查並加以註記分類，亦有被告前開所辯及證人孫
        亮麒於原審審理中證述明確，均如前述，故本件實無法就此一「不銹鋼螺絲
        」之記載而遽認系爭保管貨物確實均為白鐵螺絲螺帽。且被告確曾另有管道
        向其兄張光裕購入聚冠公司之白鐵螺絲螺帽，又售予陳啟利之價格雖為六十
        元，惟此尚不與時有起伏之價差等交易常情有所相違。又觀以告訴人於原審
        審理中提出其售予高順公司及高立公司之統一發票影本二紙以查（參見原審
        卷第一三五頁），該等發票亦未詳予記載白鐵螺絲之尺寸一情，顯難據此而
        認被告所經營之唐弘公司向張光裕所購得之白鐵螺絲螺帽或出售予陳啟利之
        白鐵螺絲螺帽所出具之統一發票未記載尺寸，而認其等交易與常情相違。此
        外，復查無其他積極證據足認被告有何公訴人所指之侵占、違背查封效力之
        犯行，本件既不能證明被告犯罪，揆諸首揭法條及判例意旨說明，自應諭知
        被告為無罪之判決。
六、原審以不能證明被告犯罪，而諭知被告無罪之判決，於法並無不合。檢察官上訴
    ，以：(一)本件關鍵在於被告是否於八十八年五月七日保管二百九十四公噸不銹鋼
    螺絲帽，原審不查，於理由中僅論列八十八年四月二十二日之事，認事用法有違
    ；(二)原審就卷內所附之「執行搜索報告」、「搜索扣押報告」之公文書認定為告
    訴人於警詢中片面所陳而為之記載，與事實有違等為由，指摘原判決不當云云。
    然查：被告於八十八年五月七日所保管扣押之不銹鋼螺絲帽等物，其品質、數量
    究竟如何？當時並無人詳加清點，且依據告訴人所提出支庫提表所載計算之總數
    ，與搜索扣押筆錄所載之內容不符，亦與告訴人所主張之數量不符，且證人陳明
    聲及警員孫亮麒對於查扣情形最為清楚，其等均不敢確定「執行搜索報告」、「
    搜索扣押報告」所載正確無誤，因此其縱令係公文書，然當時整個之搜索扣押過
    程太過匆忙不夠嚴謹，記載如此簡略，導致事後之紛爭，因此亦不得以此來推定
    被告於八十八年五月七日所保管扣押之物確如「執行搜索報告」、「搜索扣押報
    告」所載無訛，而推定被告之犯行。足見檢察官上訴，為無理由，應予駁回。
據上論斷，應依刑事訴訟法第三百六十八條，判決如主文。
本案經檢察官王登榮到庭執行職務。
中    華    民    國      九十二      年      八      月     二十七   日
                              臺灣高等法院高雄分院刑事第二庭
                                  審判長法官  林正雄
                                        法官  張意聰
                                        法官  黃壽燕
右正本證明與原本無異。
不得上訴。
                                  法院書記官  黃富美
中    華    民    國      九十二      年      八      月    二十七    日


司法院資訊處製作；財團法人民間司法改革基金會備份。
